---
title: "analiza danych - samochody"
author: "Dominik Bartosiak, Damian Damięcki, Mikołaj Kustusz"
date: "`r Sys.Date()`"
output:
  rmdformats::downcute:
    self_contained: true
    default_style: "light"
    downcute_theme: "default"
---

```{r setup, include=FALSE}
## Global options
knitr::opts_chunk$set(cache = TRUE)
if (!require(tidyverse)) install.packages("tidyverse")
if (!require(dplyr)) install.packages("dplyr")
if (!require(naniar)) install.packages("naniar")
if (!require(ggplot2)) install.packages("ggplot2")
if (!require(VIM)) install.packages("VIM")
if (!require(validate)) install.packages("validate")
if (!require(validatetools)) install.packages("validatetools")
if (!require(dcmodify)) install.packages("dcmodify")
if (!require(errorlocate)) install.packages("errorlocate")
if (!require(plotly)) install.packages("plotly")
if (!require(modelsummary)) install.packages("modelsummary")

library(tidyverse)
library(dplyr)
library(naniar)
library(ggplot2)
library(VIM)
library(validate)
library(validatetools)
library(dcmodify)
library(errorlocate)
library(plotly)
library(modelsummary)

dane <- read_csv("dane/Car_Prices_Poland_Kaggle.csv")
```

# Wstęp

Celem niniejszego raportu jest analiza danych dotyczących cen samochodów w Polsce. Dane zostały pozyskane z platformy Kaggle i zawierają informacje na temat różnych modeli samochodów, ich cech oraz cen rynkowych. Analiza ma na celu zrozumienie czynników wpływających na ceny samochodów oraz identyfikację wzorców i trendów w danych.

## Opis danych

Zestaw danych pochodzi z jednego z największych portali ogłoszeniowych w Polsce. Zgromadzono w nim ponad 200 tysięcy ofert sprzedaży samochodów, obejmujących szeroki zakres marek, modeli, parametrów technicznych oraz informacji o stanie pojazdu.

Celem zbioru jest umożliwienie analizy cen, cech technicznych, profilu ofert i trendów rynkowych dotyczących samochodów używanych i nowych dostępnych na polskim rynku.

### Pytania badawcze

### Pytania badawcze

1. ***Jak przebieg pojazdu wpływa na cenę samochodów spalinowych (Diesel i Gasoline)?***
2. ***Jak kształtuje się zależność pomiędzy rokiem produkcji a ceną samochodów spalinowych, w tym występowanie minimum cenowego oraz efektu aut kolekcjonerskich?***
3. ***Jak przebieg pojazdu wpływa na cenę samochodów hybrydowych i elektrycznych?***
4. ***Jak zależność pomiędzy rokiem produkcji a ceną kształtuje się w przypadku samochodów hybrydowych i elektrycznych oraz czy w tym segmencie występuje efekt aut zabytkowych?***
5. ***Jaki jest wpływ roku produkcji, przebiegu oraz pojemności silnika na cenę samochodu przy założeniu niezmienności pozostałych cech pojazdu?***
6. ***Jak zmieniają się średnie ceny samochodów w czasie w zależności od rodzaju paliwa i które typy paliwa charakteryzują się najsilniejszym wzrostem cen?***
7. ***Które marki samochodów produkowanych po 2010 roku należą do najdroższych pod względem średniej ceny i jak duże jest zróżnicowanie cen w ich obrębie?***
8. ***Jak kształtują się zmiany średnich cen w czasie dla pięciu najdroższych marek samochodów oraz które z nich wykazują najsilniejszą dynamikę wzrostu lub spadku cen?***
9. ***Jak zmieniała się liczba rejestracji samochodów według marki w latach 1990–2022 oraz które marki odnotowały największy wzrost liczby rejestracji w 2021 roku?***

## Analiza danych

## 2.1 Braki danych

Usunięcie kolumny ..1, ponieważ nie wpływa ona na analizę.

```{r}
dane <- dane %>%
  select(-"...1") %>%
  mutate(
    fuel = factor(fuel),
    mark = factor(mark)
  )
```

```{r}
procent <- naniar::prop_complete_var(dane) * 100
procent
```

W danych znajduje się `r procent` % kompletnych wartości.

```{r}
VIM::aggr(
  dane,
  col = c("navyblue", "red"),
  numbers = TRUE,
  sortVars = TRUE,
  labels = names(dane),
  cex.axis = .7,
  gap = 3,
  ylab = c("Procent braków danych", "Wzorzec braków danych")
)
```

## Imputacje danych

```{r}
dane_imp <- VIM::hotdeck(dane)

VIM::aggr(
  dane_imp,
  col = c("navyblue", "red"),
  numbers = TRUE,
  sortVars = TRUE,
  labels = names(dane_imp),
  cex.axis = .7,
  gap = 3,
  ylab = c("Procent braków danych po imputacji", "Wzorzec braków danych po imputacji")
)
```

Po imputacji danych za pomocą metody hotdeck, wszystkie braki danych zostały uzupełnione.

## 2.2 Walidacja danych

### Reguły

Rozpatrzmy następujący zbiór danych. Co widzisz w początkowych wierszach?

```{r}
data(dane_imp)
head(dane_imp[3:7],3)
# dodajmy ID
dane_imp$rec_id <- sprintf("%03d",1:nrow(dane_imp))

rules <- validator(
  price >= 0
  , year > 0 & year < 2026
  , mileage >= 0
  , fuel %in% c("Diesel", "CNG", "Gasoline", "Hybrid", "Electric", "LPG")
)

cf <- confront(dane_imp, rules, key="rec_id")
summary(cf)
barplot(cf, main="Samochody - Walidacja danych")
#as.data.frame(cf) %>% head()
```

Wszystkie dane są poprawne zgodnie z ustalonymi regułami walidacji.

## 3 Wizualizacja Danych

### 3.1 Analiza Diesel + Gasoline

```{r}
wykres_przebieg_cena_diesel <- dane_imp %>%
  filter(fuel %in% c("Diesel", "Gasoline")) %>%
ggplot(aes(x = mileage, y = price, color = "mark")) +
  geom_point() +
  scale_x_log10() +
  geom_smooth(method = "lm", color = "blue", se = FALSE) +
  labs(title = "Zależność pomiędzy przbeiegiem a ceną",
       x = "Przebieg (w tysiącach, log10)",
       y = "Cena (w USD)") +
  theme_minimal()
plotly::ggplotly(wykres_przebieg_cena_diesel)
```

Wykres punktowy obrazuje relację między przebiegiem a ceną dla aut spalinowych (benzyna, diesel). Widoczna jest wyraźna ujemna korelacja, podkreślona przez opadającą linię trendu – wyższy przebieg wiąże się ze statystycznie niższą ceną. Zastosowanie skali logarytmicznej uwydatnia dużą zmienność cen, szczególnie wśród aut o niskim przebiegu (lewa strona wykresu), gdzie odnotowano zarówno modele tanie, jak i luksusowe egzemplarze o wartości powyżej 2 mln USD.

```{r}
wykres_rok_cena_diesel <- dane_imp %>%
  filter(fuel %in% c("Diesel", "Gasoline")) %>%
  ggplot(aes(x = year, y = price, color = mark)) +
  geom_point() +
  geom_smooth(method = "loess", color = "light green", se = FALSE) +
  labs(title = "Zależność pomiędzy rokiem produkcji a ceną",
       x = "Rok produkcji",
       y = "Cena (w USD)") +
  theme_minimal()
plotly::ggplotly(wykres_rok_cena_diesel)
```

Wykres punktowy z naniesioną krzywą lokalnej regresji (LOESS) ukazuje wyraźnie nieliniową charakterystykę zmian cen w czasie. Rozkład punktów oraz kształt zielonej krzywej trendu wskazują na trzy fazy rynkowe:

Wzrost wykładniczy dla aut nowych: Dla roczników po 2010 roku obserwujemy gwałtowny wzrost cen, osiągający dla najnowszych modeli wartości maksymalne (często powyżej 1-2 mln USD dla marek premium).

Minimum cenowe: Najniższe wyceny dotyczą samochodów z lat 90. i wczesnych 2000. (wiek ok. 20–30 lat) – jest to moment, w którym auto jest postrzegane jako stare, ale jeszcze nie zabytkowe.

Efekt aut kolekcjonerskich: W przypadku pojazdów wyprodukowanych przed 1980 rokiem trend się odwraca – ceny rosną, a niektóre egzemplarze (klasyki) osiągają wartości porównywalne z nowymi autami luksusowymi.

Wniosek: Ceny samochodów nie spadają liniowo. Po okresie gwałtownej utraty wartości (deprecjacji), następuje stabilizacja, a w przypadku aut najstarszych – ponowny wzrost wartości (aprecjacja) wynikający z ich statusu zabytkowego.

### 3.2 Analiza Hybrid + Electric

```{r}
wykres_przebieg_cena_EV <- dane_imp %>%
  filter(fuel %in% c("Hybrid", "Electric")) %>%
  ggplot(aes(x = mileage, y = price, color = "mark")) +
  geom_point() +
  scale_x_log10() +
  geom_smooth(method = "lm", color = "red", se = FALSE) +
  labs(title = "Zależność pomiędzy przbeiegiem a ceną",
       x = "Przebieg (w tysiącach, log10)",
       y = "Cena (w USD)") +
  theme_minimal()
plotly::ggplotly(wykres_przebieg_cena_EV)
```

Wykres obrazuje relację ceny do przebiegu dla pojazdów niskoemisyjnych. Podobnie jak w przypadku aut spalinowych, widoczna jest ujemna korelacja (czerwona linia trendu opada), jednak struktura danych jest odmienna. Ze względu na fakt, że technologie te są młodsze na rynku, próba badawcza jest mocniej skoncentrowana w obszarze niższych i średnich przebiegów.

Przebieg pozostaje istotnym czynnikiem cenotwórczym również dla aut elektrycznych i hybrydowych. Mniejsza liczba punktów w skrajnie prawej części wykresu potwierdza, że rynek wtórny tych pojazdów jest wciąż w fazie rozwoju i brakuje na nim aut bardzo mocno wyeksploatowanych.

```{r}
wykres_rok_cena_EV <- dane_imp %>%
  filter(fuel %in% c("Hybrid", "Electric")) %>%
  ggplot(aes(x = year, y = price, color = mark)) +
  geom_point() +
  geom_smooth(method = "loess", color = "light green", se = FALSE) +
  labs(title = "Zależność pomiędzy rokiem produkcji a ceną",
       x = "Rok produkcji",
       y = "Cena (w USD)") +
  theme_minimal()
plotly::ggplotly(wykres_rok_cena_EV)
```

Wykres punktowy dla pojazdów niskoemisyjnych ukazuje zupełnie inną strukturę rynku niż w przypadku aut tradycyjnych. Krzywa trendu (LOESS) wskazuje na wykładniczy wzrost cen wraz z nowszym rocznikiem, jednak historia tych pojazdów w bazie zaczyna się realnie dopiero w okolicach 2005 roku.

Brak efektu aut zabytkowych: W przeciwieństwie do silników spalinowych, tutaj nie występuje zjawisko wzrostu wartości dla najstarszych roczników. Starsze hybrydy/elektryki (sprzed 2010 r.) są po prostu tanie, co wynika prawdopodobnie z przestarzałej technologii bateryjnej i obaw o ich żywotność.

Rosnące rozwarstwienie cenowe: Dla roczników po 2015 roku obserwujemy ogromną wariancję cen (tzw. efekt wachlarza). Na rynku dostępne są zarówno relatywnie tanie hybrydy miejskie, jak i luksusowe modele elektryczne osiągające ceny rzędu 800 tys. USD, co sugeruje, że segment ten stał się bardzo zróżnicowany.

W segmencie aut elektrycznych i hybrydowych wiek pojazdu jest krytycznym czynnikiem cenotwórczym. Utrata wartości starszych modeli jest głębsza i nieodwracalna, co wiąże się z szybkim postępem technologicznym w tej dziedzinie.

### 3.3 Analiza ogólna cen i czynników wpływających na cene

Analiza statystyczna dla wpływu roku, przebiegu i mocy silnika na cene

```{r}
LMP <- lm(price ~ year + mileage + vol_engine, data = dane_imp)
summary(LMP)
modelsummary(LMP)
```

Przy pozostałych zmiennych stałych (ceteris paribus), wzrost roku produkcji pojazdu o jeden rok wiąże się ze wzrostem przeciętnej ceny samochodu o około 6 535 PLN.

Zwiększenie przebiegu pojazdu o jeden kilometr powoduje przeciętny spadek ceny o około 0,29 PLN, co oznacza obniżenie wartości pojazdu o około 290 PLN przy wzroście przebiegu o 1 000 km.

Z kolei wzrost pojemności silnika o jedną jednostkę prowadzi do przeciętnego wzrostu ceny samochodu o około 57 PLN.

Model wyjaśnia około 56% zróżnicowania cen samochodów, co wskazuje na dobre dopasowanie przy uwzględnieniu podstawowych cech technicznych pojazdu.
Wszystkie powyższe efekty należy interpretować przy założeniu niezmienności pozostałych cech pojazdu.

```{r}
wykres_srednia_cena_fuel <- dane_imp %>% 
  group_by(fuel, year) %>%
  summarise(srednia_cena = mean(price)) %>%
  ggplot(aes(x = year, y = srednia_cena, color = fuel)) +
  geom_line() +
labs(
    title = "Średnia cena samochodów w zależności od rodzaju paliwa",
    x = "Rok",
    y = "Średnia cena (PLN)",
    color = "Rodzaj paliwa"
  ) +
  theme_minimal()
ggplotly(wykres_srednia_cena_fuel)
```

Wykres przedstawia zmiany średniej ceny samochodów w czasie w podziale na rodzaj paliwa. Dla wszystkich analizowanych typów paliwa obserwowany jest ogólny trend wzrostowy cen, szczególnie widoczny w ostatnich latach okresu badawczego.

Najsilniejszy wzrost średnich cen dotyczy samochodów z silnikami Diesel oraz Electric, co wskazuje na rosnącą wartość pojazdów wysokoprężnych oraz elektrycznych na rynku. Pozostałe typy paliwa również wykazują wzrost cen, jednak o wyraźnie mniejszej dynamice.

```{r}
tabela_najdrozsze_samochody <- dane_imp %>%
  filter(year >= 2010) %>%
  group_by(mark) %>%
  summarise(srednia_cena = mean(price),
            mediana_cena = median(price),
            najdroższy = max(price),
            najtańszy = min(price),
            liczba_samochodow = n()) %>%
  arrange(desc(srednia_cena))

tabela_najdrozsze_samochody
```

Analizę przeprowadzono dla samochodów wyprodukowanych po 2010 roku, obliczając podstawowe statystyki cen w podziale na markę pojazdu. Wyniki wskazują na wyraźne zróżnicowanie cen pomiędzy markami.

Najwyższą średnią ceną charakteryzują się marki Mercedes-Benz, BMW, Audi, Volvo oraz Alfa Romeo, co odzwierciedla ich pozycję w wyższych segmentach rynku. W przypadku tych marek obserwuje się również dużą rozpiętość cen, obejmującą zarówno pojazdy relatywnie tanie, jak i bardzo drogie modele.

Na podstawie średniej ceny wybrano pięć najdroższych marek, dla których w dalszej części analizy zostanie zbadana zmiana cen w kolejnych latach, co pozwoli ocenić długookresowe trendy cenowe.

```{r}
wykres_srednia_cena_przez_lata <- dane_imp %>% 
  filter(mark %in% c("mercedes", "bmw", "audi", "volvo", "alfa-romeo")) %>%
  group_by(mark, year) %>%
  summarise(srednia_cena = mean(price)) %>%
  ggplot(aes(x = year, y = srednia_cena, color = mark)) +
  geom_line() +
  scale_y_continuous(labels = scales::label_comma()) +  # Formatuj oś Y
  labs(
    title = "Średnia cena samochodów w zależności od roku",
    x = "Rok",
    y = "Średnia cena (w USD)"
  ) +
  theme_minimal()

plotly::ggplotly(wykres_srednia_cena_przez_lata)
```

W analizowanym okresie dla wszystkich marek obserwowany jest wzrost średnich cen, jednak największą dynamiką wzrostu w ostatnich latach charakteryzuje się marka Alfa Romeo, dla której średnia cena wyraźnie przyspiesza pod koniec próby.

Jednocześnie w przypadku marki Volvo widoczny jest wyraźny spadek średniej ceny w końcowych latach analizy, co może wskazywać na zmianę struktury oferowanych modeli, większy udział tańszych pojazdów lub krótkookresowe wahania rynkowe.

```{r}
wykres_rejestracje <- dane_imp %>%
  filter(year >= 1990) %>%
  group_by(mark, year) %>%
  summarise(liczba_aut_rok = n()) %>%
  ggplot(aes(x = year, y = liczba_aut_rok, color = mark)) +
  geom_line() +
   labs(
    title = "Liczba rejestracji samochodów według marki w latach 1990–2022",
    x = "Rok",
    y = "Liczba zarejestrowanych samochodów",
    color = "Marka"
  ) +
  theme_minimal()
plotly::ggplotly(wykres_rejestracje)
```

Na wykresie przedstawiono liczbę rejestracji samochodów według marki w latach od 1990 roku. Dla wszystkich analizowanych marek widoczny jest wyraźny pik liczby rejestracji w 2021 roku, co wskazuje na skokowy wzrost liczby nowych rejestracji w okresie COVID.

Najsilniejszy wzrost odnotowano dla marki BMW, dla której liczba rejestracji osiągnęła 1745, oraz dla marki Audi, gdzie liczba rejestracji wyniosła 1262. Pozostałe marki również wykazują zwiększoną aktywność w 2021 roku, jednak na niższym poziomie.